【裁判字號】    99,重訴,695
【裁判日期】    990614
【裁判案由】    殺人
【裁判全文】
臺灣臺中地方法院刑事判決             99年度重訴字第695號
公  訴  人  臺灣臺中地方法院檢察署檢察官
被      告  乙○○
               （現於行政院衛生署草屯療養院住院治療中）
指定辯護人  本院公設辯護人  辛○○
上列被告因殺人案件，經檢察官提起公訴（98年度偵字第27724
號），本院判決如下：
    主  文
乙○○無罪，令入相當處所，施以監護年。
    理  由
一、公訴意旨略以：被告乙○○因長期酗酒，影響其生理及大腦
    功能，先後經診斷患有酒精脫癮性譫妄、雙極性情感性精神
    病、精神分裂症，領有中度精神障礙之殘障手冊；其父陳銘
    得患有帕金森症；而其同血緣但已出養予他人之胞兄吳義文
    患有自閉症，領有極重度智障之殘障手冊，父子3 人平日均
    同住在臺中縣大里市○○里○村路40號。被告前於98年8 月
    10日，因症狀加劇而至維新醫院住院治療，於98年10月20日
    出院後，即未按時服藥，其胞姐丙○○於98年11月12日晚上
    9 時許，至上址探視時，發現被告精神不穩，遂要求被告服
    藥，並通知被告之叔叔丁○○於同晚9 時50分許至上址照顧
    ，丁○○停留約半小時後，因無異狀遂又離去。然因被告出
    院後不規則服藥、持續飲酒，導致精神狀況變差，可能因其
    突然服藥，而出現譫妄症狀，竟於98年11月13日凌晨4 時5
    分許，基於殺人之犯意，持其所有之鐵鎚1 把，用力敲擊陳
    銘得、吳義文之身體及頭部多下，致陳銘得受有頭部外傷併
    大量出血之傷害，吳義文則受有多處頭部外傷併顱內出血之
    傷害，被告並以鐵鎚敲擊自己頭部，嗣因鄰人庚○○察覺異
    狀後報警處理，經警於98年11月13日凌晨4 時22分許，當場
    逮捕被告，並扣得鐵鎚1 把。陳銘得、吳義文經送醫急救後
    ，陳銘得仍於98年11月13日凌晨5 時50分許，因出血性休克
    不治死亡；吳義文則延至98年11月17日16時14分許，在臺中
    縣大里市○○路483 號，因中樞神經衰竭不治死亡。因認被
    告涉犯刑法第271 條第1 項之殺人罪及同法第272 條第1 項
    之殺害直系血親尊親屬罪嫌云云。
二、證據能力之說明：
  (一)按被告之自白，非出於強暴、脅迫、利誘、詐欺、疲勞訊問
    、違法羈押或其他不正之方法，且與事實相符者，得為證據
    。又按筆錄內所載之被告之陳述與錄音、或錄影之內容不符
    者，除有前項但書情形外，其不符之部分，不得作為證據。
    刑事訴訟法第156 條第1 項、第100 條之1 第2 項分別定有
    明文。查，臺中縣警察局霧峰分局偵查隊員警於98年11月20
    日對被告製作警詢筆錄時，在該警詢筆錄上記載：當時我在
    睡覺，聽到吳義文在客廳自我敲打頭部的聲音，然後我一時
    情緒衝動，看見放在客廳的榔頭，我便以我的右手去拿該榔
    頭，先持榔頭毆打神明，然後再持榔頭敲打吳義文的頭部時
    ，我父親陳銘得聽到聲音後就從房間走出來，然後我就一時
    情緒失控拿榔頭敲打我父親陳銘得，之後我只記得我有毆打
    他們2 人，後來的情形我就不清楚等語，有該警詢筆錄在卷
    可稽（見警卷第5 、6 頁）。為此，本院於審理期日依職權
    勘驗被告於98年11月20日之警詢錄音，並製有勘驗筆錄在卷
    （見本院卷第116 至119 頁）。依上開勘驗結果，被告於警
    詢中並未向詢問人供述上開案發情節，並數度向詢問人表示
    ：「我就突然醒來不知道呀」、「最後不知道…不記得了」
    、「不…不知道耶，這可能太久我也忘了」、「喔，這我就
    不記得了」、「我也不知道」、「茫茫渺渺」等語，足認警
    詢筆錄中有關被告如何手持榔頭毆打陳銘得及吳義文之情節
    ，均係詢問人誘導後自行記載在警詢筆錄。況且，鑑定人戊
    ○○於本院審理證稱被告於案發後對98年11月13日當日發生
    經過毫無記憶等語，且依被告案發時所生之酒精脫癮性譫妄
    ，亦無可能於案發後仍得清楚記憶及陳述案發經過。是被告
    於98年11月20日警詢時並未供述如該次筆錄所載，該警詢筆
    錄所載之被告上開陳述與錄音內容不符，自不得作為證據，
    合先說明。
  (二)依刑事訴訟法第159 條之5 規定，被告以外之人於審判外之
    陳述，雖不符刑事訴訟法第159 條之1 至同條之4 之規定，
    而經當事人於審判程序同意作為證據，法院審酌該言詞陳述
    或書面陳述作成時之情況，認為適當者，亦得為證據。當事
    人、代理人或辯護人於法院調查證據時，知有第159 條第1
    項不得為證據之情形，而未於言詞辯論終結前聲明異議者，
    視為有前項之同意。觀之上開規定之立法意旨，乃在於傳聞
    證據未經當事人之反對詰問予以核實，原則上先予排除。惟
    若當事人已放棄反對詰問權，於審判程序中表明同意該等傳
    聞證據可作為證據；或於言詞辯論終結前未聲明異議，基於
    尊重當事人對傳聞證據之處分權，及證據資料愈豐富，愈有
    助於真實發見之理念，且強化言詞辯論主義，使訴訟程序得
    以順暢進行，上開傳聞證據亦均具有證據能力。查本案下列
    引為證據之人證及書證，被告及其指定辯護人於本院審理時
    程序時，均同意有證據能力，得採為本案之證據，迄至本案
    言詞辯論終結前，被告及其指定辯護人亦未聲明異議，有準
    備程序及審判筆錄在卷可考（見本院卷第40、69頁），經審
    酌卷內各該人員陳述時之情狀，均查無被違法取供或非出於
    自由意志之情形，相關書證亦查無違法取證或造假虛捏之情
    事，以之作為本案之證據，皆屬適當，依前揭規定，本判決
    以下所引用之人證、書證均得為本案之證據。
三、按行為時因精神障礙或其他心智缺陷，致不能辨識其行為違
    法或欠缺依其辨識而行為之能力者，不罰。被告行為不罰者
    應諭知無罪之判決。依刑法第18條第1 項或第19條第1 項其
    行為不罰，認為有諭知保安處分之必要者，並應諭知其處分
    及期間。因第19條第1 項之原因而不罰者，其情狀足認有再
    犯或有危害公共安全之虞時，令入相當處所，施以監護。其
    期間為5 年以下。刑事訴訟法第301 條第1 項後段、第2 項
    ，刑法第19條第1 項、第87條第1 項、第3 項前段分別定有
    明文。又按刑法第19條規定：「行為時因精神障礙或其他心
    智缺陷，致不能辨識其行為違法或欠缺依其辨識而行為之能
    力者，不罰。行為時因前項之原因，致其辨識行為違法或依
    其辨識而行為之能力，顯著減低者，得減輕其刑。前二項規
    定，於因故意或過失自行招致者，不適用之」，參諸該條文
    立法理由所示，刑法第19條第1 項、第2 項分別依生理學與
    心理學混合之立法方式，明確界定其精神障礙或其他心智缺
    陷之判斷標準。而關於責任能力之內涵，依當前刑法理論，
    咸認包含行為人辨識其行為違法之能力，以及依其辨識而行
    為之能力。至責任能力有無之判斷標準，多認以生理學及心
    理學之混合立法體例為優。易言之，區分其生理原因與心理
    結果二者，則就生理原因部分，實務即可依醫學專家之鑑定
    結果為據，而由法官就心理結果部分，判斷行為人於行為時
    ，究屬無責任能力或限制責任能力與否。在生理原因部分，
    以有無精神障礙或其他心智缺陷為準；在心理結果部分，則
    以行為人之辨識其行為違法，或依其辨識而行為之能力，是
    否屬不能、欠缺或顯著減低為斷，是依刑法第19條關於行為
    人在精神狀況下責任能力之判斷標準，在於行為人有無不能
    辨識其行為違法之能力，或其辨識之能力有無顯著減低之情
    形。申言之，上訴人於行為之際是否確有不能辨識其行為違
    法之能力或辨識能力顯著降低，應由法院依據行為當時所有
    之客觀狀態及行為之每一細節（例如：行為前、中及後之反
    應狀態）等綜合判斷之（最高法院99年度台上字第2311號判
    決意旨參照）。
四、本件公訴人認被告涉犯有刑法第271 條第1 項之殺人罪及同
    法第272 條第1 項之殺害直系血親尊親屬罪嫌，無非以證人
    林季謙、己○○、庚○○、丙○○及丁○○於警詢及偵訊之
    供述、98年11月13日履勘現場筆錄、案發現場照片、精神鑑
    定報告書、行政院衛生署立草屯療養院（以下簡稱草屯療養
    院）99年2 月25日草療經字第1118號函、臺中醫院診斷證明
    書、維新醫院診斷證明書、維新醫院出院病歷摘要、大里仁
    愛醫院病歷摘要、診斷證明書、相驗筆錄、相驗照片、解剖
    照片、相驗屍體證明書、檢驗報告書、內政部警政署刑事警
    察局鑑定書、扣案之榔頭1 把、被告於警詢及偵訊之供述等
    其主要論據。訊據被告於本院審理時坦承其於上揭時、地，
    持榔頭毆擊其父陳銘得及兄吳義文等情不諱，惟堅詞否認有
    何上開犯行，辯稱：我應該有拿榔頭打陳銘得及吳義文，但
    我當時不知道我在做什麼，也不太記得等語（見本院卷第40
    、69、70頁）。經查：
  (一)被告於98年11月13日4 時5 分許，持榔頭1 把毆擊其父陳銘
    得及兄吳義文之身體及頭部多下，致使被害人陳銘得受有頭
    部外傷併大量出血之傷害，被害人吳義文受有多處頭部外傷
    併顱內出血之傷害。被害人陳銘得於同日5 時50分許，因出
    血性休克不治死亡。被害人吳義文延至98年11月17日16時14
    分許，因中樞神經衰竭不治死亡等情，為被告於本院審理時
    所不爭執，並有現場照片15張在卷可稽（見警卷第40至43頁
    ，相驗卷(一)第20至23頁）。又被害人陳銘得因出血性休克死
    亡，被害人吳義文因中樞神經衰竭不治死亡等情，亦經臺灣
    臺中地方法院檢察署檢察官督同法醫師相驗，製有相驗筆錄
    、相驗屍體證明書、相驗照片、檢驗報告書及解剖筆錄在卷
    可按（見警卷第30、31頁，相驗卷(一)第32、43至45、51至75
    、78至92頁，相驗卷(二)第19至22、24至28、30、33至54、57
    至66頁）。又臺灣臺中地方法院檢察署檢察官於98年11月13
    日履勘現場後命警方在案發現場牆壁表面及兇器榔頭表面採
    集血跡，經送內政部警政署刑事警察局鑑驗，結論認：「1.
    編號1 血跡棉棒（採自現場走廊地板）、編號2 血跡棉棒（
    採自現場牆壁表面）DNA 與死者陳銘得DNA-STR 型別相同，
    該型別在臺灣地區中國人分布機率預估為1.56×10（負18次
    方）。2.編號6 血跡棉棒（採自兇器榔頭表面）DNA 與涉嫌
    人乙○○DNA-STR 型別相同，該型別在臺灣地區中國人分布
    機率預估為2.71×10（負19次方）」等情，有履勘現場筆錄
    及該局99年2 月8 日刑醫字第0980165257號鑑定書在卷（見
    相驗卷(一)第37頁，偵卷第79、80頁）。此外，復有榔頭1 支
    、被害人陳銘得衣物4 件、被害人吳義文衣物2 件及被告衣
    服2 件扣案可證。依此，被害人陳銘得、吳義文確遭被告持
    扣案之榔頭毆擊頭部及身體多處而死亡一節，應可認定。
  (二)被告行為時之生理原因方面：
  1.臺灣臺中地方法院檢察署檢察官於98年11月15日囑請草屯療
    養院鑑定被告於案發時之精神狀態，經該院鑑定後，以99年
    2 月8 日草療精字第0877號函覆及附具精神鑑定報告書載明
    鑑定結論為：「過去生活史與疾病史：…民國98年3 月，出
    現奇異及破壞行為，至臺中醫院治療，診斷為酒精脫癮性譫
    妄；同年7 月再度因情緒激躁入維新醫院，診斷為雙極性情
    感性精神病，8 月，陳員於家中自語、大喊大叫、怒罵髒話
    ，出現混亂及干擾行為（隨地大小便、脫褲子在路上跑），
    入維新醫院治療，診斷改為未明示之精神分裂症，於10月20
    日後出院，主觀認為住院期間服藥，比較容易入睡。出院後
    即不規則服藥，案發前一日，陳員突然坐地，坐立不安，狀
    況欠穩，姊姊要求陳員當晚服藥，並在父親家中陪伴至夜間
    十點多，見陳員入睡才離開，不料陳員於夜間醒來，無預警
    出現此次犯行，再度趕赴現場處理。陳員在案發後，轉送草
    屯療養院入院治療一週，期間除酒精脫癮之治療藥物外，未
    使用抗精神病藥物，並未觀察到有自言自語的行為，且於會
    談中否認其有幻聽、被害妄想及自殺意念等想法，診斷為疑
    似酒精脫癮性譫妄。…結論：綜合陳員之過去生活史、心理
    測驗結果、過去病歷、本案相關影卷及此次鑑定所得之資料
    ，陳員之臨床診斷為疑似酒精脫癮性譫妄，藥物引發之譫妄
    狀態。關於犯行之精神狀態，陳員長期飲酒，影響其生理及
    大腦功能，此次雖甫出院十多日，但由於其不規則服藥、持
    續飲酒，導致精神狀況再度變差，當晚可能因其突然服藥，
    出現譫妄狀態（即陳員所述：夢見自己快要死掉、神明要來
    抓他下地獄等描述），進而發生上述犯行。因此，本院推論
    ，陳員犯罪『行為時』之精神狀態，受此譫妄狀態的影響，
    以致於不能辨識其行為違法且依其辨識而行為之能力顯著降
    低」等情，有該函及精神鑑定報告書在卷（見偵卷第39至42
    頁）。
  2.又臺灣臺中地方法院檢察署檢察官再於99年2 月22日函請草
    屯療養院說明前開精神鑑定報告書之疑義，經該院以99年2
    月25日草療精字第1118號函覆稱：「原結論『…以致於不能
    辨識其行為違法且依其辨識而行為之能力顯著降低。』前段
    『不能辨識其行為違法』，意指：陳員於犯行時，處於藥物
    引發之譫妄狀態，無法分辨通及之人究為『家人』或是來抓
    他下地獄的『神明』。後段『依其辨識而行為之能力顯著降
    低。』成立的原因在於陳員於神智清明時，確實知曉傷害他
    人或至他人於死為違法的行為，然而處於上述精神障礙時，
    其依其原有之辨識而行為的能力顯著降低。…建議採取刑法
    第19條第1 項『不能辨識其行為違法或依欠缺其辨識而行為
    的能力』」等語，有該函在卷可稽（見偵卷第74頁）。
  3.本院為釐清被告於行為時之生理原因，依職權傳喚鑑定人即
    草屯療養院醫師戊○○，鑑定人戊○○於本院審理時證稱：
    根據病歷及病史，被告從75年開始就有長期喝酒的狀況，這
    會造成生理及心理的依賴，在突然停酒的時候，可能會發生
    一些身體的狀況，比方說情緒不穩定、手抖，比較嚴重的時
    候，會造成急性腦功能的失調，呈現出來的症狀就是酒精脫
    癮性譫妄，會造成意識不清楚，會有幻聽、幻視、被害妄想
    等等。所謂急性腦功能失調是指身體習慣酒精的存在，突然
    之間沒有酒精，所引發類似上述的症狀。（如果有酒精脫癮
    性譫妄時，突然再予服藥，會發生何狀況？）被告的情況比
    較複雜，是家人限制被告飲酒量，被告逐漸會產生酒精脫癮
    性症狀出來，我再根據被告於98年8 月10日維新醫院住院期
    間所開的藥劑量觀察，當時維新醫院開給被告抗精神病藥及
    穩定劑，而且給的藥劑量很重，被告回家後並沒有按時服藥
    ，依我的看法認為，被告主要是酒精成癮的問題，所以被告
    沒有服用維新醫院開給被告的抗精神病藥及穩定劑，也不會
    怎麼樣，被告突然服用大量的維新醫院給的藥劑，加上被告
    有酒精脫癮性的問題，就會引發酒精脫癮性譫妄。…（依據
    你的判斷，被告行為當時傷害其家人，其精神狀況為何？）
    在譫妄的時候，我們會說類似腦子中有一片雲，雲比較厚的
    時候，就完全無法接受外界的訊息，但是雲比較薄的時候，
    問他話他也可能會有一些回應，但是這些回應不一定是正確
    的，也就是被告不一定瞭解我問話的真正意涵，被告當時的
    回答也不一定是針對我的問話來回應，而這種雲厚、雲薄，
    都會變來變去，但是不論雲厚或雲薄，只要發生酒精脫癮性
    譫妄，都是屬於腦子不清楚的情況。（以被告的情形而言，
    當時被告行為當時是否有判別外界事務的能力？）根據我得
    到的資料，被告在行為當時無法判別外界事務的能力。…被
    告有酒精脫癮性譫妄時，會有幻聽、幻視，被告此時的身體
    反應是根據其幻聽、幻視的結果來做反應。被告告訴我他在
    行為時發現七爺、八爺要抓他，所以他要攻擊要抓他的七爺
    、八爺等語甚詳（見本院卷第64頁）。
  4.綜上，草屯療養院99年2 月28日精神鑑定報告書之結論載明
    「陳員犯罪『行為時』之精神狀態，受此譫妄狀態的影響，
    以致於不能辨識其行為違法且依其辨識而行為之能力顯著降
    低」，固無法據此釐清被告於行為時之生理原因狀態。惟鑑
    定人戊○○醫師於本院審理時證稱被告行為時已產生幻聽、
    幻視，且係依其幻聽、幻視之結果而為，應已符合草屯療養
    院99年2 月25日函旨所示之「陳員於犯行時，處於藥物引發
    之譫妄狀態，無法分辨通及之人究為『家人』或是來抓他下
    地獄的『神明』」。是被告於98年11月13日行為時之生理原
    因已屬精神障礙無誤。又被告於98年11月13日行為時既已處
    於酒精脫癮性譫妄之精神障礙狀態，自無草屯療養院99年2
    月25日函旨所示「陳員於神智清明時」屬「依其原有之辨識
    而行為的能力顯著降低」之情形，併此說明。
  (三)被告行為時之心理結果方面：
  1.被告於98年11月13日前，於98年7 月3 日起至10月20日曾2
    度在維新醫院住院治療：
  (1)證人丙○○先於警詢供稱：被告若有準時服藥物時，情緒
    可控制、穩定，被告平時有飲酒之習慣，如有飲酒則有暴力
    攻擊他人傾向等語（見警卷第18頁）；復於本院審理證稱
    ：98年7 月3 日我先將被告送往維新醫院，只有住院2 、3
    天，因為被告當時肺部有發炎，所以將被告送到臺中醫院治
    療肺部疾病，住了大約1 個禮拜，就將被告帶回家觀察，觀
    察幾天以後，被告的狀況又不行，被告的情緒很急躁、會自
    言自語，而且會突然間說一些與事實不符的話，比如說：瓦
    斯沒關、插頭沒拔；但是當時被告沒有暴力行為，所以我於
    98年8 月10日又將被告送到維新醫院，被告在維新醫院住院
    到98年10月20日，我將被告從維新醫院接回家後，我就不給
    被告錢買酒喝，我不知道我父親有沒有拿錢給被告買酒喝，
    但是我回家時都發現被告沒有在喝酒。（從98年10月20日被
    告從維新醫院出院後至本案發生之前，被告是否有幻聽、幻
    視或自言自語的情形？）有，被告剛出院那幾天，我有盯著
    被告服用維新醫院開的藥物，當時被告的狀況還好，隔了幾
    天我發現如果我沒有盯著被告服藥，被告可能就沒有按時服
    藥，就會產生自言自語的情形，被告很不安就會說瓦斯沒有
    關、電的插頭沒有拔等莫名其妙的話等語甚詳（見本院卷第
    64頁）。
  (2)被告於98年7 月3 日至維新醫療社團法人臺中維新醫院（以
    下簡稱維新醫院）住院治療，於98年7 月5 日出院，該院出
    院病歷摘要記載：「個案最近四個月開始出現怪異行為（隨
    地大便，胡言亂語），有幻聽干擾及自語自笑情形，但因經
    濟因素未就醫。近三天來有情緒低落、自語。幻聽干擾，不
    吃不喝等怪異舉止，於民國98年7 月1 日由家屬帶至大里仁
    愛醫院急診求治。因精神症狀明顯，故今家屬協助陪同個案
    至本案急診求治，經醫師評估後予收住院治療」。又於98年
    8 月10日再度至維新醫院住院治療，於98年10月20日出院，
    該院出院病歷摘要記載：「在當兵開始有自言自語，情緒起
    伏大，易怒、暴力行為、睡眠型態混亂，自我照顧能力退化
    ，社交退縮，長時間臥床等行為出現，曾因此病至署立臺中
    醫院住院治療，但出院後未按時服藥控制，近日在家中因上
    述症狀加劇，家屬感照顧不易，而至本院OPD 求診，經醫師
    評估後辦理住院治療」等情，有維新醫院出院病歷摘要及維
    新醫院98年11月16日診斷證明書在卷可稽（見警卷第36至39
    頁，見相驗卷第42頁）。
  (3)綜上，被告於98年7 月3 日因有幻聽干擾及自語自笑等怪異
    行為，經證人丙○○送至維新醫院住院治療，於7 月5 日因
    肺部發炎轉送至行政院衛生署立臺中醫院（以下簡稱臺中醫
    院）住院治療約1 週後返家，惟仍有情緒急躁及自言自語等
    行為，再經證人丙○○於8 月10日送至維新醫院住院治療至
    10月20日，出院後仍有自言自語及情緒不安等情形，應可認
    定。依此，被告於98年7 月3 日起至10月20日止，曾2 度因
    精神狀態惡化至維新醫院住院，惟不論係住院前後，其症狀
    未能獲得改善，仍存在自言自語及情緒急躁、不安等情形。
    是被告於98年7 月3 日起即因其精神狀況不佳而進出醫院治
    療，其心理狀態及行為舉止已受其受生理原因影響無誤。
  2.被告於98年11月12日前數日起經證人丙○○限制飲酒，產生
    酒精脫癮性症狀，並於該日夜間時分服用藥物後，導致其精
    神狀況惡化：
  (1)證人丙○○先於警詢供稱：98年11月12日21時許，我有至
    大里市○村路40號查看，發現被告精神不穩，我勸他吃維新
    醫院所開出的抗憂鬱症的藥等語（見警卷第18頁）；復於
    偵訊供稱：12日下午和晚上都有回死者住處，當時被告狀況
    不太穩定，他整個人很急躁不安，走路不穩定，也有跌倒暈
    倒的狀況，我就把被告叫醒，被告說他怎麼會這樣，開始喃
    喃自語，我就叫他去床上休息，因為我要上班，我就先離開
    ，當天傍晚我又回家查看，當時被告的狀況也是不太穩定，
    躺在床上一直要起身，他說他已經好幾天都沒有睡好，跟我
    抱怨這些事情，我就看他狀況不是很好，…晚上10時許，因
    為我要載小孩，…我就叫叔叔過來，…叔叔陪他時，看他狀
    況還好，大約半小時後，叔叔就回去等語（見相驗卷第21頁
    ）；再於本院審理證稱：（98年11月13日案發前，被告有
    無被限制飲酒？）案發前幾天我都沒有拿錢讓被告去買酒，
    …被告沒有錢可以買酒，因此我在案發前幾天有限制被告飲
    酒。…（98年11月12日晚上9 時許，你為什麼要叫你叔叔丁
    ○○到被告住處？）我當天下午下班6 點時，我有先回到被
    告的住處，發現被告的狀況有自言自語、急躁的情況，而且
    情形比以前看起來還嚴重，我就到維新醫院向醫生陳述被告
    的狀況，拿藥回來後我就先給被告服用1 包，而我急著要載
    小朋友，所以請我叔叔到我家觀察被告的狀況，並照顧我父
    親。我認為叔叔在我家，所以我就比較放心，就沒有再與我
    父親聯繫等語甚詳（見本院卷第64、65頁）。
  (2)證人丁○○先於偵訊證稱：昨晚約10點我有過去，我看到
    被告情況還好好的，在看電視，我問他要不要去睡，他說他
    不想睡，他沒有亂唸，約10點半我先回家，約半小時我不放
    心又回去看，看沒事就回去等語（見相驗卷第34、35頁）；
    復於本院審理證稱：（98年11月12日晚間9 時50分許，你
    是否有到被告住處？）當天晚上丙○○打電話給我，告訴我
    被告胡言亂語精神狀況不好，叫我到她父親住處去看好乙○
    ○，並且陪伴陳銘得。我到現場以後，丙○○已經離開了，
    我哥哥陳銘得、被告在客廳裡面看電視，我當時沒有看到吳
    義文在那裡，我就在客廳陪陳銘得、被告聊天，我並且叫被
    告早點睡覺，被告說他還要看一下電視，我在現場的時候，
    被告當時沒有胡言亂語，後來我認為被告的狀況比較好，我
    認為沒有問題了，所以我就回家等語甚詳（見本院卷第66頁
    ）。
  (3)綜上，證人丙○○於98年11月12日中午至被害人陳銘得住處
    ，見被告情緒急躁不安、自言自語，並且有跌倒及暈倒情形
    ，但為上班而離去該處所。嗣於同日18時許再至被害人陳銘
    得住處，發現被告精神狀況仍未獲改善，遂在該處陪同被告
    至21時許，電請其叔叔丁○○到該處陪伴被告及陳銘得。丁
    ○○於21時50分許至該處陪伴被害人陳銘得及被告約半小時
    後，見被告未繼續胡言亂語，自認情況改善即離去該處。又
    證人丙○○於98年11月12日見被告情況惡化，始在該處持續
    陪伴被告至證人丁○○前來，益證被告於98年11月12日起之
    心理狀態及行為舉止已因其遭限制飲酒及服用藥物而惡化。
    至於證人丁○○僅在該處陪伴約半小時，雖被告於該半小時
    之期間內狀況好轉，但被告於證人丁○○陪伴前確實因遭限
    制飲酒而產生酒精脫癮性症狀，本院自不得以被告於丁○○
    陪伴之半小時期間內無急躁或自言自語等酒精脫癮性症狀，
    即認被告行為前已具備辨識其行為之能力，並進而為不利於
    被告之認定。
  3.被告於98年11月13日4 時許，呈現酒精脫癮性譫妄，顯已欠
    缺依其辨識而行為之能力：
  (1)證人己○○先於警詢供稱：98年11月13日4 時20分許，在
    臺中縣大里市○○里○村路40號內，當時我是住在命案現場
    正對面，我聽到敲擊的聲音，所以我就從樓上下來查看，就
    看見被告拿1 支榔頭在敲鋁門，之後被告就拿榔頭敲吳義文
    頭部3 、4 下，吳義文就倒下，被告接著敲吳義文背部4 至
    5 下，後來被告就拿著打火機燒電線，後來警方就趕到現場
    處理等語（見警卷第11、12頁）；復於偵訊證稱：4 時20
    分，我聽到對面有大聲在敲玻璃的聲音，我下樓還是看到他
    還是敲門，過一會兒打他有智障哥哥的頭3 、4 下，他哥本
    來是站著，打之後他哥哥就蹲下，他就繼續打他哥哥的背，
    打4 、5 下，他自己拿鐵鎚敲自己的頭，一下子又再敲鋁門
    ，我們叫他不要敲，他拿打火機要點電線沒有點著，不是我
    報案。他一直亂講話，內容我聽不懂，好像天官天將、地球
    要爆炸等自言自語等語（見相驗卷第33頁）；再於本院審
    理時證稱：（98年11月13日凌晨4 時20分許，你是否有發現
    異常的狀況？）當時我在睡覺，我聽到敲門的聲音覺得很吵
    ，我下樓打開門看到左斜對面被告在屋內拿鐵鎚用力的在敲
    門，敲門時被告沒有講話，敲了約1 、2 分鐘後，被告在敲
    門時，被告的哥哥吳義文就站在客廳裡面，傻傻的站在那裡
    ，吳義文不會講話也不會哭叫，被告敲完門後，就轉身以鐵
    鎚敲他哥哥吳義文的頭部，敲了幾下後，吳義文就倒下，被
    告就繼續敲他哥哥的背部，敲了2 、3 下後，被告就以鐵鎚
    敲自己的頭部，然後被告就拿打火機在門邊燒類似電線的東
    西，燒什麼東西我看不清楚，但是並沒有引燃火勢，然後警
    察就來了。…（提示98相字第1792號卷第33頁，你在偵訊時
    說：他一直亂講話，內容我聽不懂，好像天官、天將、地球
    要爆炸等自言自語。這是你下樓看到被告後警方到達前，被
    告所說的話；還是被告在案發前幾天的自言自語？）警察抵
    達後，警察叫被告出來時，被告也有說這些話等語（見本院
    卷第66、67頁）。
  (2)證人庚○○先於警詢證稱：我在98年11月13日4 時5 分左
    右聽到住於大里市○村路40號的被告大吼大叫並打破玻璃，
    起初以為被告是喝酒發洩而已，一直到4 時20分左右發現被
    告有抽打地面的動作，發覺的情況不對勁趕快報警等語（見
    警卷第13頁）；復於偵訊證稱：我是住在被告的斜對面，
    看到被告好像有喝酒，像起乩一樣喃喃自語，我聽不懂他講
    什麼，好像是在罵人，…過20分鐘，…聽到有門窗玻璃被砸
    破的聲音，我又探頭出去，就看到他好像拿一個皮鞭的東西
    一直往地上打，一面打一面罵，罵什麼聽不懂，好像是在打
    人等語（見偵卷第85、86頁）
  (3)臺中縣警察局霧峰分局內新派出所警員林季謙先於偵訊證
    稱：被告在屋內，手上拿1 支鐵鎚揮舞，情緒激動講一些沒
    有意義的話，講慧星撞地球，世界毀滅。我叫被告把鐵鎚放
    下，請他到屋外。…我們把被告隔離到屋外後，他情緒亢奮
    又拿鐵鎚打吳義文的頭部，不是很大力，但就是有打的動作
    ，我們趕快再把被告隔離等語（見偵卷第85頁）；復於本
    院審理證稱：被告手拿榔頭站在客廳揮舞，揮舞的狀態就像
    是起乩，並沒有針對特定人，嘴裡唸著：彗星撞地球、世界
    毀滅等語，當時父親已經躺在地上，吳義文還站著身上有血
    跡，我站在門外，斥喝被告先將榔頭放下，被告就將榔頭放
    在客廳的沙發上，然後我就叫被告出來，被告就走出來，當
    時被告情緒還是很亢奮，嘴裡一樣還是唸著上述的話語，我
    們問被告屋內的人是你什麼人？是不是你打的？被告都沒有
    回答，嘴裡依然說著：彗星撞地球、地球毀滅等語，盧文祥
    就在旁邊戒護被告，我則將陳銘得、吳義文送醫。（你在職
    務報告書上記載：乙○○則站在吳義文右邊身上流血並手持
    榔頭對到場於門外的員警咆嘯，是何意思？）就是我剛才說
    的，被告好像起乩一樣，胡亂揮舞榔頭，講一些莫名其妙的
    話，並沒有針對特定人，也不是針對我與盧文祥咆嘯等語（
    見本院卷第68頁）。
  (4)綜上，鄰居庚○○於98年11月13日4 時20分許，見被告手持
    榔頭敲擊住處鋁門，並以榔頭敲擊被害人吳義文頭部3 、4
    下及背部4 、5 下，並口出「天官天將」、「地球要爆炸」
    等語，遂報警處理。臺中縣警察局霧峰分局內新派出所警員
    林季謙及盧文祥據報到場處理，見被告仍持續口出「慧星撞
    地球」、「世界毀滅」等語，並手持榔頭胡亂揮舞及敲擊被
    害人吳義文頭部。被告於98年11月13日4 時許之行為態樣，
    已呈現幻聽、幻視、自言自語症狀，且手持榔頭毆打其父陳
    銘得、兄吳義文，復於員警到場處理時，仍持榔頭胡亂揮舞
    及口出與現實狀態不符之言語。依此，被告於員警到場後持
    續以榔頭毆擊其兄吳義文，足見其行為時已處於酒精脫癮性
    譫妄之心神喪失狀態。是被告於98年11月13日行為時呈現酒
    精脫癮性譫妄，顯已欠缺依其辨識而行為之能力甚明。
  4.被告於98年11月13日4 時56分案發後送醫治療之經過，亦足
    認其行為時係欠缺依其辨識而行為之能力：
  (1)被告於98年11月13日7 時5 分警詢供稱：（經警方於98年11
    月13日4 時30分許至大里市○村路40號發現內有打鬥痕跡，
    當時發生何事？）自言自語無法回答。（當時消防隊據報將
    你及吳義文、陳銘得協助送醫，你傷勢為何？吳義文及陳銘
    得傷勢如何？如何受傷？）自言自語無法回答。（經目擊證
    人指稱：「見你拿鐵鎚敲打吳義文頭部」，你意見如何？當
    時情形為何？）無法回答等語（見警卷第8 、9 頁）。
  (2)證人丙○○於本院審理證稱：（98年11月13日被告為警逮捕
    後，你有無再見到被告？）…我在仁愛醫院看到被告時，被
    告已經完全不認得我，一直胡言亂語說：地球快要爆炸、一
    直罵我哥哥、一直唱歌等等，當時我只有在遠處，不能靠近
    被告，因為當時被告已經被綁在病床上，並由警方隔離等語
    （見本院卷第65頁）。
  (3)證人林季謙於本院審理證稱：（你們戒護被告至將被告送醫
    治療，你有無詢問被告他的年籍資料，被告有無辦法應訊？
    ）當天我問被告，被告都還是講：彗星撞地球、地球毀滅的
    話，被告當天無法應訊。（在仁愛醫院治療期間，被告的情
    況為何？）被告剛到達醫院時會亂動，身體會扭動，我們為
    了安全起見，就將被告綁在病床上，當天丙○○也有到醫院
    安撫被告，但被告在剛到醫院的時候，還沒有辦法認得丙○
    ○，一直到13日晚上8 、9 點的時候，被告才認得丙○○是
    他姊姊，但是被告的精神意識還是很模糊等語（本院卷第68
    頁）。
  (4)鑑定人戊○○於本院審理證稱：（被告何時在草屯療養院就
    診？）案發之後沒有多久，被告至仁愛醫院處理外傷，住院
    約1 週。（被告在草屯療養院就診時的精神狀況為何？）住
    院第1 天被告的精神狀態不是很清楚，被告當時還弄不清楚
    為什麼自己會在醫院裡面，不清楚自己之前做了什麼事情，
    我們當時給被告的藥物是酒精脫癮性的藥物，例如助眠劑、
    鎮定安眠藥及鎮定劑。第2 天被告就比較能夠說明案發當天
    的狀況，但被告仍否認有被害妄想，也不太記得案發的狀況
    。被告住院1 週期間，我們都給予被告酒精脫癮性的藥物，
    並沒有給被告抗精神病的藥物或情緒穩定劑…（被告在草屯
    療養院住院期間，是到第幾天精神意識才恢復？）大概第2
    天、第3 天，人比較清醒，可以做清楚的陳述，但是在詢問
    被告有無傷害其父親或家人的情況，被告還是不太清楚等語
    （見本院卷第63頁）。
  (5)被告於98年11月13日4 時56分經送仁愛醫院急診，經治療後
    轉送行政院衛生署臺中醫院（以下簡稱臺中醫院）治療。被
    告於仁愛醫院治療時，經醫師在診療說明書上記載：「病患
    乙○○於98年11月13日4 時56分至本院急診就診，就診時主
    訴被人毆打以致頭皮後枕部多處撕裂傷，當時病患意識清楚
    但情緒激動，且持續苦泣及胡言亂語。經傷口縫合後轉臺中
    醫院住院治療」等情，有仁愛醫院99年3 月12日仁總字第09
    90 30042號函及附件診療說明書在卷可稽（見本院卷第18至
    35頁）。
  (6)被告於98年11月13日11時30分經轉送臺中醫院急診，經醫師
    診斷結果為「疑精神病狀態」，並在醫師囑言上記載：「據
    案姐述，病人於近日病況惡化，出現情緒激躁、胡言亂語及
    干擾行為，病人於民國98年11月13日11：30至急診就診，會
    談過程呈現沈浸狀態、胡言亂語，明顯精神障礙，建議住院
    治療」等情，行政院衛生署臺中醫院診斷證明書在卷可稽（
    見警卷第34頁）。
  (7)準以此觀，被告於98年11月13日7 時5 分警詢時，仍自言自
    語無法陳述案發經過。證人丙○○於案發後抵達仁愛醫院，
    被告意識仍不清，持續表示「地球快要爆炸」等語，直至當
    日20、21時許，始認得證人丙○○。此外，被告於98年11月
    13日4 時56分經送至仁愛醫院急診治療後，轉送至臺中醫院
    治療約一週，再轉送草屯療養院至第2 日至第3 日止始能清
    醒陳述，但對案發當日之經過仍無記憶。依此，被告於98年
    11月13日4 時許，持榔頭對被害人陳銘得、吳義文為本案犯
    行後，經草屯療養院醫師戊○○投以酒精脫癮性之藥物後，
    意識始恢復清醒，惟對案發當日經過仍無任何記憶。是自被
    告案發後之行為以觀，亦認被告於98年11月13日4 時許之本
    案犯行，係處於欠缺依其辨識而行為之能力，應屬心神喪失
    之狀態無誤。
五、綜上所述，公訴人指出之證明方法，固得證明被告持榔頭殺
    害其父陳銘得、兄吳義文。惟依現存事證，已足認定被告於
    行為時因精神障礙，致欠缺依其辨識而行為之能力，其行為
    自屬不罰。此外，復查無其他積極證據足資證明被告有公訴
    意旨所指之殺人犯行，本案被告因心神喪失，其行為不罰，
    揆諸前揭判決意旨及說明，自應為被告無罪之諭知。又被告
    經診斷為疑似酒精脫癮性譫妄，藥物引發之譫妄狀態，鑑於
    其前於維新醫院僅接受專業醫療約2 月餘，時間短暫而未能
    獲得持續完善治療，在被告治癒或其病情獲得控制前，其自
    有再犯及危害公共安全之虞。故被告有宣告保安處分之必要
    ，爰依刑法第87條第1 項及第3 項前段規定，諭知令入相當
    處所，施以監護，其期間為3年，以昭審慎。
據上論斷，應依刑事訴訟法第301 條第1 項後段、第2 項，刑法
第19條第1 項、第87條第1 項、第3 項前段，判決如主文。
本案經檢察官甲○○到庭執行職務
中    華    民    國    99    年    6     月    14    日
                  刑事第十二庭  審判長法  官  楊文廣
                                      法  官  劉敏芳
                                      法  官  柯志民
以上正本證明與原本無異。
如不服本判決應於收受判決後10日內向本院提出上訴書狀，並應
敘述具體理由；其未敘述上訴理由者，應於上訴期間屆滿後20日
內向本院補提理由書（均須按他造當事人之人數附繕本）「切勿
逕送上級法院」。
                                      書記官  賴亮蓉
中    華    民    國    99    年    6     月    14    日

司法院資訊處製作；財團法人民間司法改革基金會備份。
